臺灣臺北地方法院民事判決　　　　　　　　　　　　九十三年度保險簡上字第二號
　　上　訴　人　乙○○
　　被上訴人　　甲○○○保險股份有限公司
　　法定代理人　丁○○
　　訴訟代理人　丙○○
當事人間請求給付保險金事件，上訴人對於中華民國九十二年十一月四日臺灣臺北地
方法院臺北簡易庭九十二年度北保險簡字第七四號第一審判決提起上訴，本院判決如
下：
    主  文
上訴駁回。
第二審訴訟費用由上訴人負擔。
    事  實
甲、上訴人方面：
一、聲明：
（一）原判決廢棄。
（二）被上訴人應給付上訴人新台幣（下同）三十五萬一千六百九十六元。
二、陳述：除與原審判決書所載者相同茲予引用外，補稱：原審判決引用之最高法院
    五十一年台上字第二八八一號判例係針對傷害之侵權行為損害賠償請求權而無不
    當得利請求權之情形，本件被上訴人因時效而獲有免付保險金之利益，上訴人自
    得請求返還不當得利，而無該判例之適用。
三、證據：援用原審之立證方法。
乙、被上訴人方面：
一、聲明：上訴駁回。
二、陳述：除與原審判決書所載者相同茲予引用外，補稱：縱認上訴人尚未請領滿期
    保險金，惟其請求權已罹於時效而消滅，復無其他不當得利請求權之競合，參照
    最高法院五十一年台上字第二八八一號判例，被上訴人並無不當得利。
三、證據：援用原審之立證方法。
    理  由
一、本件上訴人起訴主張：上訴人於民國（下同）七十二年七月二十三日向被上訴人
    投保國泰增值分紅養老保險，保單號碼為0000000000號，保險期間為
    十五年，基本保險金額為二十五萬元。上訴人於八十五年五月十九日申請將該保
    險轉換為「國泰美滿人生三一二終身壽險」，基本保險金額轉換三十萬元，保費
    每月應繳納二千五百二十元。於八十七年七月二十二日繳費期間屆滿時，因上訴
    人仍生存，依約被上訴人即應給付上訴人滿期生存保險金三十萬元及紅利五萬一
    千六百九十六元，惟被上訴人竟以其公司經辦人員已離職或上訴人業已領取為由
    ，一再推諉，屢經催討，均不給付，爰依保險契約請求被上訴人給付三十五萬一
    千六百九十六元。縱認上訴人之請求權已罹於二年之時效，惟被上訴人係無法律
    上之原因而受有利益，構成不當得利，上訴人亦得依民法第一百七十九條之規定
    請求被告如數給付。
二、被上訴人則以：上訴人於八十七年七月二十二日檢具保險單及申請書，向被上訴
    人申領生存保險金及紅利，被上訴人業依約給付生存保險金三十萬元及紅利五萬
    一千六百九十六元，並批註於上訴人所提供之保險單上。縱認上訴人尚未申領滿
    期保險金，惟上訴人自系爭保險契約於八十七年七月二十二日滿期後，即得請求
    滿期保險金，距其提起本件訴訟已逾二年，依保險法第六十五條規定，其滿期保
    險金請求權已罹於時效而消滅，被上訴人自得拒絕給付，且被上訴人因時效而免
    負給付義務，並非無法律上之原因，自不構成當得利等語，資為抗辯。
三、上訴人主張其於七十二年七月二十三日向被上訴人投保國泰增值分紅養老保險，
    保單號碼為0000000000號，保險期間為十五年，基本保險金額為二十
    五萬元。上訴人於八十五年五月十九日申請將該保險轉換為「國泰美滿人生三一
    二終身壽險」，基本保險金額轉換三十萬元，保費每月應繳納二千五百二十元，
    。嗣於八十七年七月二十二日繳費期間屆滿，因上訴人仍生存，依約被上訴人應
    給付滿期保險金三十萬元及紅利五萬一千六百九十六元予上訴人之事實，業據其
    提出甲○○○保險契約轉換申請書及人壽保險單等件為證（見原審卷第十三頁、
    第二十四頁至第三十四頁），且為被上訴人所不爭執，自堪信為真實。又上訴人
    主張伊並未向被上訴人請領取系爭保險金，被上訴人應依約給付，縱系爭保險金
    之請求權已罹於時效，上訴人亦得依民法不當得利之規定請求被上訴人給付云云
    ，則為被上訴人所否認，並以前詞置辯。經查：
（一）被上訴人抗辯其已支付系爭保險金予上訴人一節，雖為上訴人所否認，惟按由
      保險契約所生之權利，自得為請求之日起，經過二年不行使而消滅。有左列各
      款情形之一者，其期限之起算，依各該款之規定：一、要保人或被保險人對於
      危險之說明，有隱匿、遺漏或不實者，自保險人知情之日起算。二、危險發生
      後，利害關係人能證明其非因疏忽而不知情者，自其知情之日起算。三、要保
      人或被保險人對於保險人之請求，係由於第三人之請求而生者，自要保人或被
      保險人受請求之日起算，保險法第六十五條定有明文。查本件保險契約於八十
      七年七月二十二日繳費期間屆滿，依保險契約第十二條之規定，上訴人於斯時
      即得向被上訴人請求給付生存保險金及紅利，惟上訴人係自九十一年六月間始
      陸續向被上訴人提出申訴請求給付，於九十二年四月十八日另以存證信函催告
      被上訴人給付，並於九十二年八月十九日起訴請求，有上訴人提出之存證信函
      、財團法人保險事業發展中心保險申訴調處委員會保險申訴調處申請書、被上
      訴人致上訴人之函及起訴狀等件為證（見原審卷第五頁、第九頁至第十二頁、
      第十六頁），則上訴人請求給付系爭保險金之權利，自得為請求之日即八十七
      年七月二十三日起至九十一年間上訴人初向被上訴人請求給付之日止，已逾越
      二年時效期間，從而，不論被上訴人是否已給付系爭保險金，依前揭規定，被
      上訴人自得為時效抗辯而拒絕給付。上訴人雖主張伊先前不知有系爭保險金可
      請求云云，惟系爭甲○○○保險契約轉換申請書既為上訴人所親簽，此為兩造
      所不爭，且其上亦填載滿期保險金之受益人為上訴人，有該申請書附卷可稽（
      見原審卷第二十五頁），而系爭保險契約之要保書及保險單內，亦已就兩造間
      之權利義務詳加規定，上訴人並保有該系爭保險單而處於隨時可得而知之狀態
      ，則上訴人自不可能不知其於滿期時可享有請領系爭保險金之權利，是其主張
      因不知而遲誤請求之期間云云，尚非可採，被上訴人以時效消滅為由拒絕給付
      ，應為可取。
（二）上訴人雖又主張被上訴人因時效而獲有免付保險金之利益，構成不當得利云云
      ，惟債務人於時效消滅後得拒絕給付，乃法律賦予之權利，故被上訴人為時效
      抗辯而拒絕給付系爭保險金，並非無法律上之原因，自不構成不當得利，是上
      訴人主張其得依民法第一百七十九條之規定請求被上訴人給付云云，亦非可取
      。
四、綜上所述：上訴人之系爭保險金請求權已罹於時效，被上訴人並為時效抗辯，則
    其依保險契約請求被上訴人給付三十五萬一千六百九十六元，洵屬無據，不應准
    許。又被上訴人為時效抗辯拒絕給付，並不構成不當得利，則上訴人依民法不當
    得利之規定請求被上訴人如數給付，亦屬無據，不應准許。從而，原審所為上訴
    人敗訴之判決，並無不合，上訴論旨指摘原判決不當，求予廢棄改判，為無理由
    ，應予駁回。
五、至兩造其餘之攻擊或防禦方法，及未經援用之證據，經本院斟酌後，認為均不足
    以影響本判決之結果，自無庸一一詳予論駁，併此敘明。
六、據上論結，本件上訴為無理由，依民事訴訟法第四百三十六條之一第三項、第四
    百四十九條第一項、第七十八條，判決如主文。
中　　　華　　　民　　　國　　九十三　　年　　　四　　　月　　　三十  　日
                                        台灣台北地方法院民事第三庭
                                              審判長法  官  張靜女
                                                    法  官  李慈惠
                                                    法  官　李宜娟
右為正本係照原本作成。
本判決不得上訴。
中　　　華　　　民　　　國　　九十三　　年　　　四　　　月　　　三十  　日
                                                法院書記官  高菁菁
